臺灣高雄地方法院刑事判決　　　　　　　110年度易字第242號
公　訴　人　臺灣高雄地方檢察署檢察官
被　　　告　劉家宏




上列被告因傷害案件，經檢察官提起公訴（109年度偵緝字第561號）
，本院判決如下：
    主  文
劉家宏犯傷害罪，處有期徒刑參月，如易科罰金，以新臺幣壹仟
元折算壹日。
    事  實
一、劉家宏於民國108年4月14日下午8時許，在其高雄市○○區
    ○○路00巷00號住處前，因細故與何○益（於109年9月14日
    死亡，所涉傷害罪嫌部分另經檢察官為不起訴處分）發生爭
    執，竟基於傷害之犯意，手持安全帽毆打何○益數下，致何
    ○益受有頭部外傷併腦震盪、左眼窩挫傷、左眼外傷性前房
    及玻璃體出血併黃斑部水腫、左眼外傷性青光眼、左眼水清
    體脫位、左眼瞳孔機能受損、顏面及右肘、左下肢挫擦傷、
    左腰挫傷併血腫等傷害。
二、案經何○益訴由高雄市政府警察局林園分局報告臺灣高雄地
    方檢察署檢察官偵查起訴。
    理  由
甲、程序部分：
一、本件為刑事訴訟法第376條第1、2款所列案件，依同法第284
    條之1 前段規定，由法官1 人獨任審判，合先敘明。
二、按被告以外之人於審判外之言詞或書面陳述，除法律有規定
    者外，不得作為證據。又被告以外之人於審判外之陳述，雖
    不符前4條之規定，而經當事人於審判程序同意作為證據，
    法院審酌該言詞陳述或書面陳述作成時之情況，認為適當者
    ，亦得為證據，刑事訴訟法第159條第1項、第159條之5第1
    項定有明文。查本案以下認定事實所引用之被告劉家宏以外
    之人於審判外之言詞及書面陳述，均經被告及檢察官於本院
    審理時同意作為證據（本院卷第137頁），本院揆諸前開法
    條規定，並審酌各該言詞及書面陳述作成時之情況，認為適
    當，自得作為證據，合先敘明。
乙、實體部分：
一、訊據被告固坦認持安全帽毆打告訴人何○益致其受有如事實
    欄所示傷勢之客觀行為，惟否認有何傷害犯行，辯稱：被告
    係因告訴人帶同1名友人前來撞門，對方有2人，且告訴人先
    持木棒動手毆打被告手部，致使被告手瘀青，被告才加以還
    擊，應成立正當防衛云云。經查：
    ㈠被告於108年4月14日下午8時許，在其高雄市○○區○○
      路00巷00號住處前，因告訴人（於109年9月14日死亡，所
      涉傷害罪嫌部分另經檢察官為不起訴處分）帶同1名友人
      前來，雙方發生爭執，被告遂手持安全帽毆打告訴人數下
      ，致告訴人受有頭部外傷併腦震盪、左眼窩挫傷、左眼外
      傷性前房及玻璃體出血併黃斑部水腫、左眼外傷性青光眼
      、左眼水清體脫位、左眼瞳孔機能受損、顏面及右肘、左
      下肢挫擦傷、左腰挫傷併血腫等傷害之事實，業據被告坦
      認不諱（本院卷第137頁、第142頁），復經告訴人歷於警
      詢及檢察官訊問時指述其與友人同行前往並遭被告持安全
      帽毆打乙情明確（警卷第7至12頁、偵卷第71至73頁），
      並有告訴人提出之建佑醫院診斷證明書2紙、高雄市立小
      港醫院診斷證明書1紙（警卷第17至21頁）及建佑醫院110
      年9月17日建佑院字第1100000361號函文暨所附病歷及告
      訴人傷勢彩色照片1份（本院卷第45至117頁）、高雄市立
      小港醫院110年9月27日高醫港品字第1100303521號函暨所
      附病歷0份（本院卷第119至129頁）在卷可憑，是被告基
      於傷害之犯意而為前揭傷害行為，首堪以認定。
    ㈡被告雖以前詞置辯，然查：
      ⒈按正當防衛必須對於現在不法之侵害，始足當之，侵害
        業已過去，或無從分別何方為不法侵害之互毆行為，均
        不得主張防衛權，而互毆係屬多數動作構成單純一罪，
        而互為攻擊之傷害行為，縱令一方先行出手，還擊之一
        方，在客觀上苟非單純對於現在不法之侵害為必要排除
        之反擊行為，因其本即有傷害之犯意存在，自無主張防
        衛權之餘地，最高法院96年度臺上字第3526號判決意旨
        可資參照。
      ⒉被告雖辯稱其係因告訴人帶同友人前來，且告訴人先持
        木棒毆擊，被告僅係還擊，應屬正當防衛云云。惟查被
        告所述告訴人先持木棒動手毆擊其手部瘀青乙情，業經
        告訴人於警詢否認有何攜帶武器前去暨持以攻擊被告等
        語（警卷第9頁、第12頁、偵卷第72頁），復未見被告
        提出就醫診斷證明抑或傷勢照片等相關佐證以實其說，
        則被告所指告訴人先持木棍攻擊被告成傷，遭受現在不
        法侵害乙情，因無證據可佐，尚難逕信。既難認有何現
        在不法侵害之情狀，自無從成立正當防衛。縱使被告指
        述先遭告訴人毆打乙節屬實，惟被告自述所受「手部瘀
        青」此一事後未前往求診之傷勢，相較於被告所為持安
        全帽毆打告訴人數下造成之告訴人頭部、臉部、右肘、
        左下肢等身體多處傷害，甚且左眼外傷性出血、水腫（
        參本院卷第108頁急診病歷傷勢圖、第117頁彩色傷勢照
        片），在在可見被告與告訴人所受傷勢嚴重程度明顯有
        別，實難謂被告下手之時並無傷害告訴人之犯意存在。
        何況告訴人縱有攻擊行為在先，然當時告訴人同行友人
        未見動手攻擊之舉，以被告時為18歲身手矯健之年輕男
        性，處於年紀、體力優勢（告訴人當時37歲，身高165
        公分、體重55公斤，見本院卷第104頁），理應先嘗試
        格擋防衛、嚇阻或報警求援等方式結束爭端，乃被告旋
        持安全帽毆擊告訴人頭部、臉部及身體各處數下，以致
        告訴人受有上述身體多處傷勢，顯非單純對於現在不法
        侵害為必要排除之反擊行為，乃有傷害犯意存在，進而
        為報復性之傷害行為，自難僅以被告單方面指述告訴人
        先持木棒攻擊被告而遽認被告所為僅屬防衛行為，是被
        告前揭所辯，並無可採。
    ㈢綜上，本案事證明確，被告前揭傷害行為堪以認定，應依
      法論科。
二、論罪科刑之理由：
    ㈠按行為後法律有變更者，適用行為時之法律。但行為後之
      法律有利於行為人者，適用最有利於行為人之法律。刑法
      第2條第1項定有明文。經查，於被告傷害行為後，刑法第
      277條第1項之規定於108年5月29日修正公布，並自同年月
      31日生效施行。修正前第277條第1項規定為：「傷害人之
      身體或健康者，處3年以下有期徒刑，拘役或1,000元以下
      罰金。」；修正後第277條第1項則規定為：「傷害人之身
      體或健康者，處5年以下有期徒刑、拘役或500,000元以下
      罰金。」經比較新舊法之結果，修正後之刑法第277條第1
      項規定並非有利於被告，依刑法第2條第1項前段規定，應
      適用修正前刑法第277條第1項規定，合先敘明。是核被告
      劉家宏所為，係犯修正前刑法第277條第1項傷害罪。
    ㈡爰審酌被告並無構成累犯之前案紀錄，此有臺灣高等法院
      被告前案紀錄表1份在卷可憑。被告與告訴人係因告訴人
      「飲用啤酒後」帶同友人上門索討「所謂被告父親積欠其
      他姓名不詳屏東水泥師傅之工錢」（警卷第9頁、偵卷第
      72頁），與被告發生爭執，被告因認告訴人藉故胡攪蠻纏
      心生不滿，不思理性溝通解決，乃持安全帽毆打告訴人頭
      、臉部及身體各處數下成傷，考量被告毆擊告訴人頭、臉
      部等人體重要部位，導致其頭部外傷併腦震盪，左眼外傷
      性出血、水腫等傷勢，足見其下手之重，暨被告犯後迄今
      固然坦認出手傷害犯行，惟仍藉詞抗辯係屬正當防衛，及
      因告訴人業已身故，無法賠償告訴人等犯罪之動機、目的
      、手段及造成損害等一切情狀，量處如主文所示之刑，並
      諭知易科罰金之折算標準。
    ㈢至未扣案安全帽1個，固為被告持以毆打告訴人犯罪所用
      之物，惟安全帽非專供傷害使用，尚得作為騎乘機車者行
      車安全之用途，無沒收之必要，不予宣告沒收，附此敘明
      。
三、據上論斷，應依刑事訴訟法第284條之1前段、第299條第1項
    前段，刑法第2條第1項前段、第277條第1項（修正前）、第
    41條第1項前段，刑法施行法第1條之1，判決如主文。
本案經檢察官陳威呈提起公訴，檢察官陳俊宏到庭執行職務。
中    華    民    國   110    年    10    月    20    日
                  刑事第十一庭  法  官  李貞瑩
以上正本證明與原本無異。
如不服本判決應於收受判決後20日內向本院提出上訴書狀，並應
敘述具體理由。其未敘述上訴理由者，應於上訴期間屆滿後20日
內向本院補提理由書(均須按他造當事人之人數附繕本)「切勿逕
送上級法院」。
中    華    民    國   110    年    10    月    20    日
                                書記官  洪王俞萍
附錄本判決論罪科刑法條
修正前刑法第277條第1項
傷害人之身體或健康者，處3年以下有期徒刑，拘役或1,000元以
下罰金。